【裁判字號】    98,上易,409
【裁判日期】    980806
【裁判案由】    業務侵占
【裁判全文】
臺灣高等法院高雄分院刑事判決         98年度上易字第409號
上  訴  人  臺灣高雄地方法院檢察署檢察官
被      告  乙○○
上列上訴人因被告業務侵占案件，不服臺灣高雄地方法院97年度
易字第1012號中華民國98年3 月31日第一審判決（起訴案號：臺
灣高雄地方法院檢察署97年度偵字第4073號），提起上訴，本院
判決如下：
     主  文
上訴駁回。
     理  由
一、公訴意旨略以：被告乙○○為高雄市新興區○○○路428 號
    高山大廈之區分所有權住戶，受全體住戶委託，管理大廈公
    共基金收支事務，為從事業務之人，竟意圖為自己不法之所
    有，自96年2 月間某日，以領取「主委津貼」之名義，侵占
    大廈管理基金1,020,000 元，復本於同一犯意，分別自96年
    1 月至8 月間止，以同一名義，按月侵占大廈管理基金5,00
    0 元，合計1,060,000 元，案經高山大廈管委會訴由臺灣高
    雄地方法院檢察署偵查起訴，因認被告涉犯刑法第336 條第
    2 項業務侵占罪嫌。
二、按檢察官就被告犯罪事實，應負舉證責任，並指出證明之方
    法；犯罪事實應依證據認定之，無證據不得認定犯罪事實；
    不能證明被告犯罪者，應諭知無罪之判決，刑事訴訟法第16
    1 條第1 項、第154 條第2 項、第301 條第1 項分別定有明
    文。又事實之認定，應憑證據，如未能發現相當證據，或證
    據不足以證明，自不能以推測或擬制之方法，為裁判之基礎
    。且認定不利於被告之事實，須依積極證據，苟積極證據不
    足為不利於被告事實之認定時，即應為有利於被告之認定，
    更不必有何有利之證據；刑事訴訟法上所謂認定犯罪事實之
    積極證據，係指適合於被告犯罪事實之認定之積極證據而言
    ，雖不以直接證據為限，間接證據亦包括在內，然而無論直
    接或間接證據，其為訴訟上之證明，須於通常一般之人均不
    致有所懷疑，而得確信其為真實之程度者，始得據為有罪之
    認定，倘其證明尚未達到此一程度，而有合理之懷疑存在，
    無從使事實審法院得有罪之確信時，即應由法院諭知被告無
    罪之判決（最高法院30年上字第816 號、29年上字第3105號
    、40年臺上字第86號、76年臺上字第4986號判例意旨可資參
    照）。
三、公訴人認被告涉犯前開業務侵占罪嫌，無非以證人甲○○、
    梁桂  、黃吳玉秀及黃慧美之證述、高山大廈管理收支明細
    表等為其依據。然訊據被告固坦承有自大廈公共基金扣除10
    6 萬元，未移交予新成立之管委會之事實，惟堅決否認有何
    業務侵占之犯行，辯稱：伊在79年間與當時管理大廈之住戶
    馮再進交接管理事務時，馮再進即告知每月可領取5,000 元
    之主委津貼，但伊剛接手時，大廈經濟狀況不好，故伊不但
    沒有按月領取，還常自掏腰包墊付公共支出，直到高山大廈
    於96年2 月間準備要依法成立正式的管委會，伊認為要交接
    了，才一次認列自79年起至95年間止之主委津貼1,020,000
    元，並自96年1 月起至8 月止，按月認列5,000 元之主委津
    貼，合計1,060,000 元，此筆主委津貼是伊應得的等語。辯
    護人則以：公寓大廈管委會之主任委員或委員按月領取津貼
    ，或享有免繳停車費之利益等為社會常態，被告係因前手馮
    再進之告知，始領取主委津貼，且高山大廈住戶於96年8 月
    間召開住戶大會時，被告曾向住戶報告20年來為大廈服務之
    內容，並表示支領每月5,000 元之津貼，住戶並無異議，被
    告亦確實為高山大廈盡心盡力服務20餘年，其主觀上並無侵
    占公款之不法所有意圖等語。
四、經查：
  (一)高山大廈於96年8 月22日正式成立管理委員會之前，實質上
    均由被告負責管理大廈之公共事務及公共基金乙節，除如前
    述外，業據證人甲○○於原審審理中證稱：成立管理委員會
    之前，大廈公共事務是被告處理，伊感覺被告當主委期間做
    的還不錯，大樓公共物品壞了、電梯定期保養、抽化糞池等
    均係被告在處理等語（見原審卷二第103 、104 、108 、11
    2 至113 頁）；證人梁桂  於原審審理中證稱：伊有高山大
    廈有房子出租已20餘年，找被告處理事務約有幾十次，該大
    廈住戶於80幾年左右，有在被告家開過一次會，被告搶著要
    擔任主委，大家同意讓被告作，因為大家都沒空，被告為伊
    處理事情都沒有處理好，但因大家都沒時間，聯絡全部住戶
    召開住戶大會很麻煩，所以沒有想說要罷免被告，選出新主
    委等語（見原審卷二第116 至120 頁）；證人即被告之配偶
    藺麗琪於原審則證稱：住戶經常來找被告，也曾有人因家中
    淹水半夜來按門鈴，有時電梯壞了，管理員無法處理，也會
    來找被告，被告也負責催繳管理費、抽化糞池、修繕大樓公
    共物品等語（見原審卷二第123 至124 頁）；及證人黃慧美
    於原審審理時證稱：伊住高山大廈約20幾年，被告會處理大
    樓的事務，有一次大樓排水管破裂，使伊家中積水，伊有找
    被告來處理等語（見原審卷三第25頁），堪信為真。又高山
    大廈公共基金於95年12月31日時尚餘1,407,731 元，被告自
    96年1 月起至8 月止，按月認列主委津貼5,000 元，並於96
    年2 月間一次認列79年至95年之主委津貼1,020,000 元，合
    計1,060,000 元，致被告於96年8 月移交予新成立之管理委
    員會時，公共基金總數僅餘249,640 元等情，為被告所自承
    ，且據證人甲○○於偵查中、證人黃吳玉秀及黃慧美於原審
    審理中證述在卷（見他字卷第22頁、原審卷三第6 、20頁）
    ，亦堪認定。
  (二)證人黃吳玉秀於原審審理時證稱：伊當選第一屆主任委員會
    ，與被告交接時，被告稱為大廈服務這麼久，要拿津貼、車
    馬費，據伊瞭解，高山大廈附近的大樓主委大部分有支領報
    酬，差不多每月2,000 元左右，少部分沒有等語（見原審卷
    三第6 至7 頁），參以公寓大廈為鼓勵住戶能主動擔任管理
    委員，為社區貢獻心力，常有給付車馬費、會議出席費或減
    免每月管理費之獎勵規定乙節，亦經高雄市公寓大廈管理維
    護商業同業公會以97年11月20日高公寓公字（97）第971120
    號函覆本院明確（見原審卷一第47頁），衡之現代社會因都
    市化之結果，公寓大廈勃興，然人際關係趨於冷漠，為提高
    住戶為社區、公寓大廈服務之意願，確常見給予管理委員會
    成員報酬或其他優惠措施等情形，是被告辯稱：伊認為自己
    為高山大廈做了20幾年，應該要拿津貼等語，尚非與社會常
    情相悖。又證人梁桂  於原審審理時證稱：高山大廈於96年
    8 月22日召開住戶大會時，有決定主任委員、財務委員每年
    可以各領15,000元，因為認為主委、財委記帳辛苦，要聯絡
    事情，找人修繕，所以給一點補貼等語（見原審卷二第119
    頁）；證人甲○○則於原審審理時證稱：高山大廈管理委員
    會成立後，至今共約召開過四次住戶大會，這幾次開會有針
    對主委津貼進行討論，決定每年給主委、財委各15,000元，
    大家認為這會讓主委、財委做事比較認真，出發點是認為委
    員為大家服務，所以同意給一點錢，算是報酬，此決議僅適
    用於管理委員會成立之後的委員，不包含被告，管理委員認
    為被告於移交公共基金予管理委員會之前，每月都已列有一
    筆3,000 元的會計津貼，被告每月領3,000 元應該夠了，不
    應再領每月5,000 元的主委津貼，就伊自己的判斷，伊認為
    被告領報酬是合理的，僅是每月領7,000 元至8,000 元太多
    了等語（見原審卷二第103 至104 、106 、112 至114 頁）
    ，堪認高山大廈之住戶對於被告以及新上任之主任委員、財
    務委員均可領得報酬乙節，有一定之共識，僅係認為被告支
    領報酬之數額過高而已。準此，被告及其辯護人辯稱：被告
    主觀上認為1,060,000 元主委津貼是被告應得之報酬等語，
    即非全然無據。
  (三)證人梁桂  固於偵查中證稱：被告稱前手馮再進告知每月可
    領5,000 元主委津貼乙節不實在云云（見偵卷第5 至6 頁）
    ，而該名為馮再進之人已過世乙節，為被告陳述在卷（見原
    審卷一第17頁），固無從調查被告此部分所辯之真偽，惟證
    人梁桂  於原審審理中證稱：伊不認識被告的前手，被告與
    其前手交接時，伊不在場，亦不知交接之情形，伊於偵查中
    稱被告所言不實在，是因為無此定例成規等語（見原審卷二
    第117 至118 頁），然梁桂  於被告與馮再進交接時，既不
    在場，亦未自其他管道得知交接情形，其認被告此部分所言
    不實，自僅為其個人主觀之意見，況高山大廈於96年8 月間
    成立依法管理委員會之前，均由被告處理公共事務，時間長
    達20餘年乙節，已認定如前，此間既無其他人曾擔任過相同
    之職務，則無所謂定例成規可言，準此，自不得僅以證人梁
    桂  上開於偵查中之證述，遽認被告辯稱：前手馮再進表示
    每月可領主委津貼等語為虛妄之詞。
五、綜上所述，被告雖逕自認列主委津貼1,060,000 元，而未將
    此筆金額移交予高山大廈管理委員會，然其辯稱：伊認為有
    權領取此筆津貼等語，尚難認全為事後卸責之詞，而檢察官
    所為之舉證，亦均不足以證實被告確有為自己不法所有之意
    圖，無從使法院形成被告主觀上有業務侵占犯意之確信，依
    罪證有疑利於被告之證據法則，即不得遽為不利於被告之認
    定。此外，復查無其他積極證據足認被告有檢察官所指之業
    務侵占犯行，揆諸前揭法條、判例意旨之說明，應認不能證
    明被告犯罪，則原審所為被告此部分無罪之諭知，尚無不當
    。公訴人上訴意旨，仍執：被告擔任主任委員之初，既無領
    取主委津貼之情事，自不得事後再主張其可領取主委津貼，
    其有侵占之犯行甚明等詞，指摘原審此部分判決不當，難認
    有理由，應予駁回。
六、被告另犯竊佔罪部分，業經原審判刑確定在案，本院不予論
    列，併此明。
據上論斷，應依刑事訴訟法第368條，判決如主文。
本案經檢察官王登榮到庭執行職務。
中    華    民    國    98    年    8     月    6     日
                  刑事第九庭    審判長法  官 莊秋桃
                                      法  官 范惠瑩
                                      法  官 謝宏宗
以上正本證明與原本無異。
本判決不得上訴。
中    華    民    國    98    年    8     月    11    日
                                      書記官 蘇恒仁


司法院資訊處製作；財團法人民間司法改革基金會備份。
